【裁判字號】    98,訴,365
【裁判日期】    980526
【裁判案由】    懲治走私條例
【裁判全文】
臺灣高雄地方法院刑事判決               98年度訴字第365號
公  訴  人  臺灣高雄地方法院檢察署檢察官
被      告  甲○○
選任辯護人  蔡陸弟律師
被      告  丙○○
選任辯護人  葉美利律師
上列被告因懲治走私條例案件，經檢察官提起公訴（96年度偵字
第29728 號），本院判決如下：
    主  文
甲○○、丙○○均無罪。
    理  由
一、公訴意旨略以：丙○○係設於高雄市○○區○○街43號1 樓
    金峰富開發有限公司（下稱金峰富公司）之實際負責人，甲
    ○○則係尚鴻報關行之負責人。渠等均明知大陸地區生產之
    黑木耳及黑木耳絲，均屬行政院依懲治走私條例公告之管制
    物品項目及其數額丙項第5 款之管制物品，不得私運進入臺
    灣地區，竟基於私運管制物品進入我國之犯意，由丙○○於
    不詳時間，向大陸男子張昌平購買大陸產製之黑木耳以及黑
    木耳絲，先以貨櫃運至泰國，交由真實姓名、年籍均不詳之
    泰國男子「辛先生」重新裝櫃後，再運進臺灣地區，並以金
    峰富公司之名義，由甲○○另委由不知情之信安報關有限公
    司（下稱信安公司）填製「AW/BC/96/W208/8030號」及「
    AW/B C/96/W314/8035 號」進口報單，分別於民國（下同）
    96年6 月16日及同年月22日，向財政部基隆關稅局虛報進口
    泰國產製之黑木耳及黑木耳絲，完稅價格分別為新台幣（下
    同）20 萬8,247元之黑木耳4,200 公斤、8 萬3,108 元之黑
    木耳絲2,095 公斤，以及20萬8,337 元之黑木耳4,186 公斤
    、8 萬6,003 元之黑木耳絲2,160 公斤。案經內政部警政署
    保安警察隊第三總隊第二大隊隊員得知此情資，遂於96年7
    月20日，經丙○○同意搜索後，在高雄市○○○路733 巷2
    號當場查扣乾木耳220 箱（每箱重14公斤）、乾木耳絲200
    箱（每箱重10公斤）。因認被告丙○○、甲○○2 人與張昌
    平、「辛先生」共同涉犯懲治走私條例第2 條第1 項之私運
    管制物品逾公告數額罪嫌等語。
二、按犯罪事實應依證據認定之，無證據不得認定犯罪事實；無
    證據能力、未經合法調查之證據，不得作為判斷之依據；不
    能證明被告犯罪或其行為不罰者，應諭知無罪之判決，刑事
    訴訟法第154 條第2 項、第155 條第2 項、第301 條第1 項
    分別定有明文。次按認定不利於被告之事實，須依積極證據
    ，苟積極證據不足為不利於被告事實之認定時，即應為有利
    被告之認定，更不必有何有利之證據，復有最高法院30年上
    字第816 號判例可資參考。又事實之認定，應憑證據，如未
    能發現相當證據，或證據不足以證明，自不能以推測或擬制
    之方法，為裁判基礎；認定犯罪事實，所憑之證據，雖不以
    直接證據為限，間接證據亦包括在內，然無論直接或間接證
    據，其為訴訟上之證明，須於通常一般之人均不致於有所懷
    疑，而得確信其為真實之程度者，始得據之為有罪之認定，
    倘其證明尚未達到此一程度，而有合理性懷疑之存在時，即
    無從為有罪之認定，此亦有最高法院40年臺上字第86號、76
    年臺上字第4986號判例可資參照。
三、本案公訴人認被告丙○○、甲○○涉犯前揭罪責，無非係以
    被告2 人於警詢時之供述、通訊監察譯文及行政院農業委員
    會（下稱農委會）農糧署96年8 月2 日農糧生字第09610515
    47號函中敘明扣案之2 批黑木耳及黑木耳絲與中國大陸產品
    性狀相符等為其論據。
四、訊據被告丙○○、甲○○固坦承有於上開時間報關進口2 批
    黑木耳及黑木耳絲之事實，惟均堅詞否認有何私運管制物品
    逾公告數額之犯行。被告丙○○辯稱：上開2 批黑木耳及黑
    木耳絲係伊透過大陸男子張昌平向泰國「辛先生」訂購的，
    因為張昌平與「辛先生」熟識，可以擔保品質，故上開物品
    係泰國生產，並非大陸地區生產之物等語；被告甲○○則辯
    稱：伊從事報關工作，僅負責聯絡進口商或出口商有關進口
    報關之資料及確認船期等事宜，至於上開黑木耳及黑木耳絲
    之訂購，係被告與出口商自行洽談，與伊無關，伊不清楚上
    開物品是否為轉口貿易之關係等語。被告丙○○之辯護人則
    為被告辯以：被告丙○○在警詢之證述，係受到警方以脅迫
    或其他不正方法取供始為之陳述，無證據能力，且與事實不
    符；又農糧署之函及監聽譯文均不足以證明上開黑木耳及黑
    木耳絲之原產地為大陸地區等語；被告甲○○之辯護人則為
    被告辯以：被告甲○○在警詢之證述，純屬個人臆測之詞，
    且與事實不符；又農糧署之函及監聽譯文均不足以證明上開
    黑木耳及黑木耳絲之原產地為大陸地區等語。經查：
  (一)原產地為大陸地區之黑木耳及黑木耳絲，均為行政院依懲治
    走私條例公告之管制物品，不得私運進入臺灣地區之情，有
    中華民國輸出入貨品分類號列及輸入規定欄位說明1 紙可證
    （見警卷第26頁）。又被告丙○○委託被告甲○○向財政部
    基隆關稅局投單報關，於96年6 月16日及同年月22日，自泰
    國進口黑木耳及黑木耳絲，完稅價格分別為20萬8,247 元之
    黑木耳4,200 公斤、8 萬3,108 元之黑木耳絲2,095 公斤，
    以及20萬8,337 元之黑木耳4,186 公斤、8 萬6,003 元之黑
    木耳絲2,160 公斤；嗣於96年7 月20日，經被告丙○○同意
    搜索後，警方在倉庫內查扣乾木耳220 箱（每箱重14公斤）
    、乾木耳絲200 箱（每箱重10公斤）之事實，為被告丙○○
    、甲○○所自承；復有「AW/BC/96/W208/8030號」及「AW/B
    C/96/W314/8035號」進口報單影本各1 份、自願受搜索同意
    書、搜索扣押筆錄、扣押物品目錄表及照片6 張等件在卷可
    稽（見警卷第10至14、40、41、44至46頁），是上開事實均
    堪認定。
  (二)被告丙○○於偵訊及本院審理時均辯稱：扣案之黑木耳及黑
    木耳絲係泰國生產，並非大陸地區生產之農產品，係伊透過
    大陸男子張昌平向泰國「辛先生」訂購的，因為張昌平與「
    辛先生」熟識，2 人有生意往來，若黑木耳及黑木耳絲之品
    質不好，伊向張昌平反映後，張昌平可以從「辛先生」那邊
    扣錢，故張昌平可以擔保品質；伊向泰國「辛先生」買東西
    ，有時由伊匯美金至「辛先生」泰國之帳戶，有時會由張昌
    平先幫伊墊款給「辛先生」，伊去大陸時再付款給張昌平等
    語（見偵三卷第20至31頁；院二卷第36頁背面至39頁背面）
    ；核與被告甲○○於本院審理時陳稱：本案2 個貨櫃之出口
    商是「辛先生」，被告丙○○跟伊說是透過張昌平認識「辛
    先生」，貨物是被告丙○○請張昌平向「辛先生」購買，有
    時候伊找不到「辛先生」，不知道文件何時會到，讓伊沒辦
    法報關，伊就會打電話給張昌平，請張昌平代伊聯絡「辛先
    生」等語（見院二卷第82頁背面）相符；復有彰化銀行外匯
    收支或交易申報書、中國建設銀行之存摺影本、進口報單各
    1 份及門號0000000000號、0000000000號、0000000000號、
    0000000000號、0000000000號、0000000000號、0000000000
    號之監聽譯文等件附卷可參（見警卷第5 、6 、19、20頁；
    偵一卷第16至21頁；院二卷第62、63、86、87頁）。是被告
    丙○○確有透過大陸男子張昌平向泰國男子「辛先生」訂購
    泰國產製之黑木耳及黑木耳絲無訛。再本院就海關單位是否
    曾查驗扣案黑木耳及黑木耳絲之原產地乙事，函詢財政部基
    隆關稅局（下稱關稅局），該局函覆稱：一、金峰富公司向
    本局報運進口泰國產製黑木耳及黑木耳絲2 批（報單「AW/B
    C/96/W 208/8030 號」及「AW/BC/96 /W314/8035 號」），
    報單通關方式均為C3（貨物查驗通關）。第1 批貨物經本局
    驗貨員查驗結果，來貨外箱為新紙箱外箱包裝完整，無破損
    或撕毀痕跡，箱上標示貨名（黑木耳/ 絲）、產地（泰國）
    及重量等項，均清楚明確，電腦指位處開箱查驗與標籤標示
    及報單相符，即依據海關認定進口貨物原產地作業要點3 之
    規定，認定其產地為泰國，並予通關稅放。二、第2 批貨物
    經驗貨員查驗，其產地查證情形：(一)經查核船舶航程表及貨
    櫃動態表，來貨均由泰國直航無灣靠中國大陸港口及在大陸
    裝櫃情事。(二)另進口人於96年6 月11日向本局報運進口同樣
    貨物（報單第AA/BC/96/W135/8023號，貨名、單價、賣方、
    起運口岸、產地均與本件2 批貨物相同），該案進口人所提
    供之產地證明書經我國駐泰國代表處經濟組查證，證實確係
    泰國商業部外貿廳所簽發無訛，且貨物確經泰國出口報關流
    程，發貨人所出具之發票，亦經確認為真。本件2 批貨物之
    產地證明書、發票、簽發人簽字字跡，經本局比對結果均與
    前案相符。(三)綜上，本局驗貨員根據前揭實體查驗及查證結
    果，認定本件進口之黑木耳及黑木耳絲2 批，其產地為泰國
    等語，此有關稅局97年11月26日基普五字第0971030725號函
    及附件之船舶追蹤明細、貨櫃動態追蹤明細各2 份、進口報
    單1 紙、駐泰國代表處經濟組96年8 月7 日泰經組字第0960
    0012400 號函、產地證明、發票各2 份等件存卷可查（見院
    一卷第61至71頁）。綜上，扣案之黑木耳及黑木耳絲並非管
    制進口之大陸地區產品，其產地應為泰國之事實，堪以認定
    。
  (三)雖被告丙○○於96年7 月20日警詢時供稱：伊所進口之黑木
    耳不是全部都是大陸生產的，是後面這2 票（即於96年6 月
    16日及同年月22日進口者）因為泰國沒貨了，為了應付臺灣
    客戶之需要，才委託大陸之張先生（指張昌平）幫伊在大陸
    收購大陸之木耳絲，麻煩他以貨櫃先運到泰國，然後再由泰
    國之「辛先生」重新裝櫃，再運來臺灣給我等語。惟被告丙
    ○○於偵查及本院審理中均翻異前詞，否認有私運管制物品
    逾公告數額之犯行，辯稱：伊於警詢時所述不實，當時因受
    到警方威脅若伊不承認，即要傳訊伊配偶、父母、子女等人
    ，並要到三鳳中街放話說伊是污點證人，使伊無法做生意，
    因心生害怕始為上開供述等語。本院經當庭勘驗被告丙○○
    上開警詢時之錄音帶，發現被告丙○○為上開供述時，負責
    詢問之員警與被告丙○○之對話摘錄如下：
      警：不是，不是，你要這樣講喔，來，我拿錄音帶放給你
          聽。這錄音帶放出來就漏氣了啦！大約這樣，我拿出
          來給你聽你會漏氣ㄋㄟ！新鮮香菇還要曬太陽喔？
      丙○○：不是，不是要曬太陽，是下雨天會。
      警：下雨天還要曬一下啊！
      丙○○：下雨天還要一下，之後在用乾冰去用才可以，不
          可以。
      警：我用錄音帶放給你聽啦！我這是簡述，我跟你講過這
          都是簡述內容，這放出來就是你講什麼都知道了！你
          要聽嗎？
      丙○○：沒啦！我不要跟你爭啦！
      警：不是我要跟你爭啦！
      丙○○：保持沉默好了！好了！保持沉默！
      警：保持沉默！你就不認，有夠白目！先休息一下，現在
          時間15時46分，先暫停休息一下，停止錄音，休息一
          下好不好？你要回答啊？
      丙○○：好。
      警：現在時間96年7 月30日怎麼會7 月30日是7 月20日，
          打錯了！17時26分開始訊問啦ㄏㄡ！問啦！再一次問
          你啦！你所進的木耳絲是不是為大陸所產木耳絲？再
          一次問你啦！你所進口的木耳絲是不是為那個大陸所
          產的木耳絲？
      丙○○：不是啦！全部都是泰國的，到最後，後面這邊泰
          國那邊沒貨了！
      警：什麼不是？
      丙○○：大部分我所進的黑木耳都是大泰國的貨，到最後
          泰國沒有貨了！我從大陸那邊進了1 、2 櫃的黑木耳
          。
      警：1、2櫃是後面這2票嗎？
      丙○○：對，後面這。
      警：後面這2票的就對了。
      丙○○：對。
      警：你的意思是說？
      丙○○：泰國那裡沒有了！
      警：你為什麼，不是全部都是啦！
      丙○○：嗯，不是全部都是啦！
      警：不是全部都是大陸產的木耳絲啦？
      丙○○：因為泰國那邊採集太過所以沒有了！
      警：不是全部都是，是後面這2 票，因為泰國沒貨了就對
          了！沒貨了？
      丙○○：貨稀少。
      警：沒貨了啦！客戶需要？
      丙○○：嗯！客戶需要。
      警：為了應付臺灣客戶的需要。
      丙○○：嗯。
      警：為應付臺灣客戶需要，在那裡叫誰買？叫大陸張先生
          嗎？
      丙○○：對！委託。
      警：麻煩張先生在那裡收購嗎？算裝過去泰國再麻煩...
          後面這2 票嗎？事情是這樣子嗎？
      丙○○：嗯。
      警：麻煩泰國張先生幫我收購一下大陸的木耳絲，請他運
          送至那個泰國的辛先生再麻煩他轉口入境，收購啦！
          收購大陸木耳絲，然後麻煩他，請他裝櫃運至泰國再
          回來，因為台灣不能進口大陸的木耳絲。有管制嗎？
      丙○○：這我不知道。
      警：啊不知道！麻煩請他以貨櫃裝載運至泰國，再由泰國
          的何先生嘛？
      丙○○：辛。
      警：辛先生。都搞混了然後由泰國的辛先生重新裝櫃至台
          灣給我。
    是依上開勘驗結果，可知員警於詢問時，並未採取一問一答
    方式，而係以「問話中含有答話」及「複合問題」之方式，
    對被告丙○○暗示其所希望之供述內容；且被告丙○○多次
    以「嗯」、「對」等語回應員警之問題，足見上開供述內容
    確有誘導之嫌；再觀諸上開警詢筆錄（見警卷第1 至4 頁背
    面），被告丙○○於當日中午12時51分至下午3 時47分暫停
    詢問前，均堅決否認扣案之黑木耳及黑木耳絲係大陸產品，
    並與詢問之員警發生激烈爭執，最終因無法說服員警而保持
    沈默，嗣同日下午5 時26分員警重新開始詢問時，被告丙○
    ○卻突然改口承認有走私大陸地區黑木耳及黑木耳絲之犯行
    ，足徵被告丙○○確有可能於上開休息時間，因受到員警之
    施壓，而配合警方為不實之供述，則被告丙○○上開供述是
    否為真，實啟人疑竇。又被告甲○○於96年7 月18日警詢時
    雖供稱：據我瞭解，該批黑木耳絲應該是由中國張先生在中
    國裝櫃轉運至泰國給「辛先生」，然後再申報進口至臺灣等
    語。惟查，被告甲○○於警詢時一再供稱：伊不清楚扣案之
    黑木耳及黑木耳絲究為大陸地區或泰國生產，請警方詢問被
    告丙○○等語，最後始陳稱：「據伊瞭解」扣案之黑木耳及
    黑木耳絲係大陸產品等語，是被告甲○○上開供述，顯可疑
    為其個人推測之詞，則其上開供述是否屬實，亦值懷疑。
  (四)又被告丙○○於96年2 月16日至同年6 月22日期間，先後委
    託被告甲○○報關自泰國進口黑木耳及黑木耳絲共16次之情
    ，有金峰富公司96年1 至6 月進口貨物明細表1 紙、進口報
    單16紙附卷可考（見警卷第27至41頁；院二卷第68、69頁）
    。而觀諸門號0000000000號、0000000000號、0000000000號
    、0000000000號、0000000000號、0000000000號、00000000
    00號之監聽譯文（見警卷第5 、6 、19、20頁；偵一卷第16
    至21頁），可知警方自96年2 月6 日起至同年7 月3 日止，
    即針對上開電話實施監聽；且由被告丙○○、甲○○、大陸
    男子張昌平、泰國男子「辛先生」4 人間之對話內容觀察，
    被告2 人確有走私管制物品進口之嫌疑。惟查，上開監聽譯
    文中，被告丙○○、甲○○與張昌平、「辛先生」間，並未
    明確談論自大陸地區進口黑木耳乙事；且4 人彼此間，除談
    論木耳產品外，亦曾討論柳菇、豬腳筋、馬鈴薯丁、洋蔥、
    杏包菇等農產品之進口事宜；況警方監聽之時間長達近5 個
    月時間，故上開監聽譯文之內容，實不足以認定上開4 人間
    之對話，即在談論進口本件扣案之黑木耳及黑木耳絲之事實
    。再如門號00000000000 號於96年5 月26日之監聽譯文中，
    被告甲○○分別與張昌平、「辛先生」聯絡，3 人於電話中
    論及：木耳在查產地及工廠，被告甲○○便請「辛先生」、
    張昌平為產品拍照，並買幾件黃色衣服（即產品以黃色包裝
    ）等語，此有監聽譯文表可證（見警卷第20頁）。然查，警
    方於96年7 月20日搜索被告丙○○之倉庫時，所查獲之黑木
    耳及黑木耳絲之外包裝為白色與透明相間之塑膠袋，標示產
    品名稱「黑木耳」之字體則為綠色等情，有扣案物照片1 張
    可證（見警卷第45頁），是扣案之黑木耳及黑木耳絲既非被
    告甲○○與張昌平、「辛先生」上開對話中談論之黃色包裝
    ，益徵上開監聽譯文尚不足為被告丙○○、甲○○不利之認
    定。
  (五)末查，扣案之黑木耳及黑木耳絲，經送請農委會農糧署鑑定
    ，該署雖表示上開農產品與中國大陸產品「性狀相符」等語
    ，有農委會農糧署96年8 月2 日農糧生字第0961051547號函
    及附件之電傳通聯單附卷可查（見警卷第21、22頁）。然農
    委會亦表示：所謂「性狀相符」，係指查緝單位所送貨樣之
    產品特性、外觀形狀、色澤、採收後處理方式等，與農委會
    雜糧蔬菜特作協助鑑定小組所蒐集之樣品與資訊比對結果相
    符，本案貨樣為中國大陸地區普遍栽培之黑木耳品種之一，
    惟其原產地仍應請查緝單位依相關資料進行最後判定等語，
    亦有農委會97年10月31日農授糧字第0971035523號函在卷可
    參（見院一卷第52頁）。本院衡諸常情，特定品種之農產品
    除可在原產地栽種外，若氣候環境、土壤、技術等因素均許
    可，本可在他地移植、栽種，例如我國農民亦在臺灣南部地
    區栽種泰國品種之芭樂即為明證。準此，上開農委會之函文
    雖認定扣案之黑木耳及黑木耳絲係大陸地區普遍栽培之黑木
    耳品種，然尚不足以證明扣案之黑木耳及黑木耳絲為大陸地
    區生產之農產品，亦不足為被告2 人不利之認定。
五、綜上所述，本件被告丙○○、甲○○上開所供，是否俱與實
    情不符而全然不可採信，並非無疑。本件公訴人所舉之證據
    與指出之證明方法，尚有合理性之懷疑存在，未得使本院確
    信被告丙○○、甲○○之犯罪，揆諸前開判例意旨，自不能
    單憑被告2 人於警詢之供述、通訊監察譯文及農委會農糧署
    函，即以推測或擬制之方法，作為裁判基礎。從而，公訴意
    旨所指被告丙○○、甲○○與大陸男子張昌平、真實姓名年
    籍均不詳之泰國男子「辛先生」共同涉犯懲治走私條例第2
    條第1 項之私運管制物品逾公告數額罪之事實，仍有合理懷
    疑之處，而不能確信為真實。揆諸前開說明，應認被告丙○
    ○、甲○○上開犯罪尚屬不能證明。此外，本院復查無其他
    積極證據可資認定被告2 人涉有前開罪嫌，自屬不能證明被
    告犯罪，依法應諭知被告丙○○、甲○○無罪。
據上論斷，應依刑事訴訟法第301 條第1 項，判決如主文。
本案經檢察官乙○○到庭執行職務。
中    華    民    國    98    年    5    月    26    日
                  刑事第二庭   審判長法  官  林水城
                                     法  官  施盈志
                                     法  官  羅立德
以上正本證明與原本無異。
如不服本判決應於收受本判決後10日內向本院提出上訴書狀，並
應敘述具體理由，如未敘述上訴理由者，應於上訴期間屆滿後20
日內補提理由書狀於本院（均須按他造當事人之人數附繕本）「
切勿逕送上級法院」。
中    華    民    國    98    年    5    月    26    日
                                     書記官  賴朱梅


司法院資訊處製作；財團法人民間司法改革基金會備份。
